臺灣高等法院臺中分院刑事判決
111年度交上易字第819號
上  訴  人  臺灣南投地方檢察署檢察官 
被      告  吳燕清


上列上訴人因被告公共危險案件，不服臺灣南投地方法院111年
度審交易字第75號中華民國111年6月21日第一審判決（起訴案號
：臺灣南投地方檢察署111年度偵字第1334號），提起上訴，本
院判決如下：
    主  文
上訴駁回。
    事實及理由
一、本院審判範圍之說明：
  ㈠按民國110年6月16日修正公布之刑事訴訟法第348條規定：「
    （第1項）上訴得對於判決之一部為之。（第2項）對於判決
    之一部上訴者，其有關係之部分，視為亦已上訴。但有關係
    之部分為無罪、免訴或不受理者，不在此限。（第3項）上
    訴得明示僅就判決之刑、沒收或保安處分一部為之。」考其
    修正理由略謂：「三、為尊重當事人設定攻防之範圍，並減
    輕上訴審審理之負擔，容許上訴權人僅針對刑、沒收或保安
    處分一部提起上訴，其未表明上訴之認定犯罪事實部分，則
    不在第二審之審判範圍。如為數罪併罰之案件，亦得僅針對
    各罪之刑、沒收、保安處分或對併罰所定之應執行刑、沒收
    、保安處分，提起上訴，其效力不及於原審所認定之各犯罪
    事實，此部分犯罪事實不在上訴審審查範圍。爰增訂本條第
    三項，作為第二項之例外規定，以資適用。」可見該條第3
    項為第2項關於有關係部分之例外規定，亦即尊重當事人在
    訴訟進行中之處分權，僅於其設定上訴攻防之範圍予以審理
    ，而於上訴審改採罪、刑分離審判原則。故上訴人之上訴範
    圍，如已經上訴審曉諭釐清其上訴之範圍，係僅就刑之量定
    部分提起上訴，則其上訴效力自不及於第一審所認定之犯罪
    事實，此乃屬固有之上訴覆審制之例外規定（最高法院111
    年度台上字第2340號判決參照）。次按刑事訴訟法第348條
    第3項規定：「上訴得明示僅就判決之刑、沒收或保安處分
    一部為之」，其所指之「刑」，係指法院基於應報、威嚇、
    教育、矯治與教化等刑罰目的，就被告犯罪所科處之主刑及
    從刑而言。因此法院對被告之犯罪具體科刑時，關於有無刑
    罰加重、減輕或免除等影響法定刑度區間之處斷刑事由，以
    及刑法第57條各款所列情狀暨其他影響量刑之因素，均係法
    院對被告犯罪予以科刑時所應調查、辯論及審酌之事項與範
    圍（最高法院111年度台上字第2489號判決參照）。
  ㈡本案係檢察官提起上訴，依檢察官上訴書及於本院蒞庭時所
    陳之上訴範圍，已表明係因原審判決未依法認定累犯，並加
    重其刑，自有判決違法之情事而提起上訴（見本院卷第9至1
    0、37頁），足見檢察官之上訴意旨已明示僅就原判決所宣
    告之「刑」(即刑之加重事由)部分提起上訴，依前揭說明，
    本院僅須就原判決所宣告之「刑」有無違法不當進行審查。
    至於原判決關於犯罪事實之認定，則不在檢察官明示上訴範
    圍之列，即非本院之審理範圍。從而，本院自應以原判決所
    認定之犯罪事實為前提，據以衡量檢察官針對「刑」部分不
    服之上訴理由是否可採，合先敘明。
二、本案據以審查量刑妥適與否之原審所認定之犯罪事實及所犯
    法條、罪名：
  ㈠犯罪事實：被告甲○○於111年2月17日10時許，在位於南投縣竹
    山鎮集山路2段其親戚住處內飲用啤酒後，明知飲用酒類後不
    能駕駛動力交通工具，竟仍於同日12時20分許，騎乘車牌號碼
    000-0000號普通重型機車上路。嗣於同日12時53分許，行經同
    縣○○鄉○○路000○0號前，為警攔檢稽查並測得其吐氣所含酒精
    濃度為每公升0.41毫克，始查悉上情。
  ㈡所犯法條、罪名：核被告所為，係犯刑法第185條之3第1項第
    1款之駕駛動力交通工具而吐氣所含酒精濃度達每公升0.25
    毫克以上之罪。
三、檢察官上訴意旨略以：
　　原審判決被告有罪，但未論累犯部分，雖非無見。惟查：
  ㈠被告前於109年間，因酒後駕車之公共危險案件，經臺灣南投
    地方法院以109年度投交簡字第246號判決判處有期徒刑6月確
    定，於110年3月14日執行完畢。詎不知悔改向善，故意再為
    本件犯行，足見前罪之徒刑執行成效不彰，其對刑罰之反應力顯
    然薄弱，衡量本件犯罪情節及被告所侵害之法益，予以加重最
    低本刑均無罪刑不相當之情事，本應依刑法第47條第1項之規
    定，加重其刑。詎原審未依法認定累犯並加重其刑，自有判
    決違法之情事，合先敘明。
  ㈡次查，原審判決雖認：「起訴書【雖記載】被告曾受有期徒
    刑之執行完畢後，5年以內故意再犯本件有期徒刑以上之罪，
    認應依累犯加重其刑等語，並以被告刑案查註記錄表為證，
    認本案尚難據此逕認被告本件構成累犯並裁量加重其刑」等語
    ，然其所謂：【參酌】最高法院110年台上大字第5660號裁定
    意旨，而大裁定如何具有【普遍拘束力】？【有無超脫】裁
    定主文內容？是否僅係【主筆法官】個人一己私見之看法？
    等節，均未見原審說明其所謂【參酌意旨】之具體理由及內容究
    竟為何，僅一昧逐字引用大裁定之內容，是原審就此自有【
    理由不備】之違誤。
  ㈢末查，原審判決又雖認：「然起訴書所載之被告【前案紀錄】
    ，【仍得作為】本院依刑法第57條第5款「量刑時」之審酌事
    項，附此說明。」等語。然其所謂：「起訴書所載之【被告
    前案紀錄】，仍得作為本院依刑法第57條第5款【量刑時】之
    審酌事項」，卻又稱起訴書雖提出被告之【刑案資料查註紀錄
    表】為證，惟參酌最高法院110年台上大字第5660號【裁定意
    旨】，認本案【尚難據此認】定被告【構成累犯】並裁量加重
    其刑。」，其認同一證據，只可作為「量刑時」之審酌事項
    ，卻不能作為【累犯】之審酌依據？同一證據在審酌被告科刑
    時之【差異性】究竟何在？又為何會有如此差異？此情形如同
    引用【某甲證人之證詞】作有罪之判決依據，卻又同時引用
    【某甲證人之同一證詞】作為無罪判決之依據，豈不矛盾！由
    此可知，原審判決除有上述理由不備之違誤外，復有理由矛盾、
    違反一般經驗、論理法則之違誤。
  ㈣綜上所述，原審認定事實既有上述之違法，而原判決法官既
    係居於獨立審判之地位，自應基於審判獨立之思考，對【大
    裁定】詳加查核其妥適性，方為正辦。原審捨此不為，一昧
   【逐字引用】該極具爭議性之【大裁定】為據，已失憲法保
    障司法官應秉持獨立審判、獨立思考之立法意旨及精神，自
    難認原判決妥適。為此，請撤銷原判決，另為適當之判決。
四、本院查：
　㈠最高法院大法庭制度是透過對於個案的拘束力以及歧異見解
    的提案(含潛在歧異及原則重要性)義務，構建縱向及橫向的
    拘束效力，達成統一法律見解的目的。亦即最高法院依法院
    組織法第51條之2第1項、第51條之3之提案予刑事大法庭，
    提案庭依據大法庭裁定之法律見解作出確定終局裁判，成為
    最高法院之「先前裁判」，各審判庭對於受理之案件，除非
    擬對於採取大法庭裁定見解之先前裁判表示不同之法律見解
    ，再次開啟徵詢、向大法庭提案等程序，否則應採取與先前
    裁判相同之見解，此項機制確保了最高法院各庭之間（橫向
    ）法律見解之一致性，透過審級制度，下級審法院對於該項
    統一之法律見解，亦應遵循，由此達成縱向法律見解之統一
    。查，最高法院110年度台上大字第5660號裁定係最高法院
    提案庭依法院組織法第51條之2第1項、第51條之3之規定作
    成，並依據該裁定之法律見解作出110年度台上字第5660號
    刑事判決之確定終局裁判，已成為最高法院之「先前裁判」
    ，下級審法院對於最高法院該項統一之法律見解，自應遵循
    。按110年度台上字第5660號判決內容闡釋110年度台上大字
    第5660號裁定主文：「被告構成累犯之事實及應加重其刑之
    事項，均應由檢察官主張並具體指出證明之方法後，經法院
    踐行調查、辯論程序，方得作為論以累犯及是否加重其刑之
    裁判基礎。」，及該裁定理由：「關於檢察官就前階段被告
    構成『累犯事實』之主張及舉證責任：檢察官應於法院調查證
    據時，提出足以證明被告構成累犯事實之前案徒刑執行完畢
    資料。」、「關於檢察官就後階段被告依累犯規定『加重其
    刑事項』之主張及說明責任：檢察官就被告累犯應加重其刑
    之事項指出證明方法之具體內涵，所謂檢察官應就被告累犯
    加重其刑之事項『具體指出證明方法』，係指檢察官應於科刑
    證據資料調查階段就被告之特別惡性及對刑罰反應力薄弱等
    各節，例如具體指出被告所犯前後數罪間，關於前案之性質
    （故意或過失）、前案徒刑之執行完畢情形（有無入監執行
    完畢、在監行狀及入監執行成效為何、是否易科罰金或易服
    社會勞動〔即易刑執行〕、易刑執行成效為何）、再犯之原因
    、兩罪間之差異（是否同一罪質、重罪或輕罪）、主觀犯意
    所顯現之惡性及其反社會性等各項情狀，俾法院綜合判斷個
    別被告有無因加重本刑致生所受刑罰超過其所應負擔罪責之
    情形，裁量是否加重其刑，以符合正當法律程序及罪刑相當
    原則之要求。又此之量刑事項，並非犯罪構成事實或刑之應
    否為類型性之加重事實，以較為強化之自由證明為已足。」
    、「檢察官若未主張或具體指出證明方法，法院因而未論以
    累犯或依累犯規定加重其刑，基於累犯資料本來即可以在刑
    法第57條第5款『犯罪行為人之品行』中予以負面評價，自仍
    得就被告可能構成累犯之前科、素行資料，列為刑法第57條
    第5款所定『犯罪行為人之品行』之審酌事項。於此情形，該
    可能構成累犯之前科、素行資料既已列為量刑審酌事由，對
    被告所應負擔之罪責予以充分評價，依重複評價禁止之精神
    ，自無許檢察官事後循上訴程序，以該業經列為量刑審酌之
    事由應改論以累犯並加重其刑為由，指摘原判決未依累犯規
    定加重其刑違法或不當。」等意旨。
　㈡另按構成累犯之前科事實存在與否，雖與被告是否有罪無關
    ，但係作為刑之應否為類型性之加重事實，實質上屬於「準
    犯罪構成事實」，對被告而言，與有罪、無罪之問題有其相
    同之重要性，自應由檢察官負主張及實質舉證責任。衡諸現
    行刑事訴訟法，雖採行改良式當事人進行主義，但關於起訴
    方式，仍採取書面及卷證併送制度，而構成累犯之前科事實
    ，類型上既屬於「準犯罪構成事實」，檢察官自得依刑事訴
    訟法第264條第2項、第3項之規定，於起訴書記載此部分事
    實及證據，並將證物一併送交法院。又證據以其是否由其他
    證據而生，可區分為原始證據及派生證據。被告前案紀錄表
    、刑案資料查註紀錄表係由司法、偵查機關相關人員依憑原
    始資料所輸入之前案紀錄，並非被告前案徒刑執行完畢之原
    始證據，而屬派生證據。鑑於直接審理原則為嚴格證明法則
    之核心，法庭活動藉之可追求實體真實與程序正義，然若直
    接審理原則與證據保全或訴訟經濟相衝突時，基於派生證據
    之必要性、真實性以及被告之程序保障，倘當事人對於該派
    生證據之同一性或真實性發生爭執或有所懷疑時，即須提出
    原始證據或為其他適當之調查（例如勘驗、鑑定），以確保
    內容之同一、真實；惟當事人如已承認該派生證據屬實，或
    對之並無爭執，而法院復已對該派生證據依法踐行調查證據
    程序，即得採為判斷之依據（最高法院刑事判決111年度台
    上字第3143號判決參照）。
　㈢查，本件檢察官起訴書犯罪事實欄已載明「甲○○前於民國109
    年間，因酒後駕車之公共危險案件，經臺灣南投地方法院以
    109年度投交簡字第246號判決判處有期徒刑6月確定，於110
    年3月14日執行完畢」一情，復於證據並所犯法條欄說明「
    被告曾受有期徒刑之執行完畢，有本署刑案資料查註紀錄表
    在卷可參，5年內故意再犯本件有期徒刑以上之罪，為累犯
    ，請依刑法第47條第1項之規定加重其刑」等旨（見原審卷
    第7頁），並提出刑案資料查註紀錄表為證（見臺灣南投地
    方檢察署前案資料表卷宗），是檢察官已於起訴書記載被告
    構成累犯之前科事實及證據，並將證物一併送交法院，進而
    具體說明刑案資料查註紀錄表所載論罪科刑之公共危險前案
    資料與本案累犯之待證事實有關，以及釋明其執畢日期，並
    非單純空泛提出被告之前案紀錄而已；且原審審理期日提示
    刑案資料查註紀錄表、矯正簡表及臺灣高等法院被告前案紀
    錄表時，檢察官及被告均表示：「沒有意見」等語（見原審
    卷第35頁），顯然當事人對被告前案紀錄等派生證據均無爭
    執，並承認屬實，而原審復已對該派生證據依法踐行調查證
    據程序，即得採為判斷之依據，堪認檢察官就被告構成累犯
    之前階段事實業已主張，並提出足以證明被告構成累犯事實
    之前案徒刑執行完畢資料。惟就被告累犯是否應加重其刑之
    後階段事實，起訴書則僅載明「請依刑法第47條第1項規定
    加重其刑」，於原審審理期日就科刑範圍為辯論時，檢察官
    亦僅陳明：「被告係累犯，連同本件五犯酒後駕車公共危險
    罪，參酌被告之前酒駕刑度及本件測得酒精濃度，建請科處
    有期徒刑不宜低於七月。」等語（見原審卷第36頁），足見
    檢察官就被告後案之特別惡性及對刑罰反應力薄弱等各節並
    未加以說明，例如具體指出被告所犯前後數罪間，關於前案
    之性質（故意或過失）、前案徒刑之執行完畢情形（有無入
    監執行完畢、在監行狀及入監執行成效為何、是否易科罰金
    或易服社會勞動〔即易刑執行〕、易刑執行成效為何）、再犯
    之原因、兩罪間之差異（是否同一罪質、重罪或輕罪）、主
    觀犯意所顯現之惡性及其反社會性等各項情狀，俾法院綜合
    判斷個別被告有無因加重本刑致生所受刑罰超過其所應負擔
    罪責之情形，裁量是否加重其刑，自難認檢察官就被告累犯
    應加重其刑之後階段事項，已盡實質舉證、說明之責。從而
    ，原判決認檢察官就被告構成累犯之前階段事實並未提出足
    以證明被告構成累犯事實之前案徒刑執行完畢資料，固有未
    洽，惟檢察官就被告累犯應加重其刑之後階段事項既難認已
    盡其舉證、說明責任之情形，自無從依累犯之規定加重其刑
    ，與原判決未依累犯之規定加重其刑之結論要無不同，故原
    判決就此累犯之前階段事實未洽部分尚屬無害瑕疵。
　㈣檢察官固於上訴後，本院進行科刑辯論時，已就後階段被告
    依累犯規定「加重其刑事項」主張並具體指出證明之方法（
    見本院卷第39頁）。本院查，被告前於109年間因公共危險
    案件，經原審法院以109年度審交易字第111號判決判處有期
    徒刑6月確定，其入監執行後，甫於110年3月14日執行完畢
    ，有臺灣高等法院被告前案紀錄表在卷足佐（見本院卷第23
    至24頁），是被告於前案有期徒刑執行完畢5年內，故意再
    犯本件有期徒刑以上之罪，為累犯，再觀諸被告構成累犯之
    前案與本案罪質相同；參以，被告於前案有期徒刑入監執行
    完畢後，理應產生警惕作用，返回社會後能因此自我反省、
    要求，然未滿1年即再犯本案，顯見先前所量定之刑罰裁量
    結果尚未能收得明顯之預防、教化之效，足見本案並非偶發
    ，堪認有特別惡性及刑罰反應力薄弱之情形，且如加重其法
    定最低本刑，尚與本案被告之罪責相當，並無司法院釋字第
    775號解釋意旨所示牴觸比例原則、罪刑不相當之情形存在
    ，惟揆諸最高法院前揭判決意旨，本案因檢察官就後階段被
    告依累犯規定「加重其刑事項」未具體指出證明方法，即未
    盡實質舉證、說明責任，原審因而未依累犯規定加重其刑，
    並無違法或不當，業如前敘，至檢察官上訴後，雖已踐行前
    揭所指之實質舉證、說明責任，經本院審理結果，認被告本
    案確實該當累犯規定，原審未論以累犯，雖有微瑕，另本案
    被告所犯如加重其法定最低本刑，與罪責相當，惟原判決未
    依刑法第47條第1項規定加重其刑，然已將被告之累犯前科
    紀錄列為刑法第57條第5款所定「犯罪行為人之品行」之審
    酌事項（見原審判決第3頁），是構成累犯之前科資料既已
    列為量刑審酌事由，對被告所應負擔之罪責已予以充分評價
    ，而原判決綜合刑法第57條各款予以考量所為之量刑，亦未
    逾越法律所規定之範圍，亦無濫用權限之情形，更無違反比
    例、平等原則之情形，難遽謂原判決之量刑有何違法或不當
    ，參諸最高法院前揭判決意旨，依重複評價禁止之精神，自
    無許檢察官事後循上訴程序，以該業經列為量刑審酌之事由
    應改論以累犯並加重其刑為由，指摘原判決未依累犯規定加
    重其刑違法或不當。故本院僅說明被告應論以累犯，然尚無
    撤銷原判決，改論以累犯並加重其刑之必要。
五、綜上所述，本院認為原審判決既已對被告所應負擔之罪責予
    以充分評價，且原判決之量刑尚屬妥適，依重複評價禁止之
    精神，自無改論以累犯並加重其刑之必要。從而，原判決雖
    未論述被告累犯，稍有微瑕，然於判決結果無影響，檢察官
    上訴為無理由，應予駁回。
六、被告經本院合法傳喚無正當理由不到庭，爰不待其到庭陳述
    逕行判決。
據上論斷，應依刑事訴訟法第371條、第368條，判決如主文。
本案經檢察官陳豐勳提起公訴，檢察官吳宣憲提起上訴，檢察官
乙○○到庭執行職務。
中　　華　　民　　國　　111 　年　　10 　　月　27　　日
          刑事第五庭　　審判長法　官　張  智  雄
　　　　　　　　　　　　　　　法　官　林  源  森
　　　　　　　　　　　　　　　法　官　陳  鈴  香
以上正本證明與原本無異。
不得上訴。                      
                              書記官  王  朔  姿
　　　　　　　　　　　　　　　
中　　華　　民　　國　　111 　年　　10　　月　　27　　日

附錄論罪科刑法條全文：
中華民國刑法第185條之3
駕駛動力交通工具而有下列情形之一者，處3年以下有期徒刑，
得併科30萬元以下罰金：
一、吐氣所含酒精濃度達每公升零點二五毫克或血液中酒精濃度
    達百分之零點零五以上。
二、有前款以外之其他情事足認服用酒類或其他相類之物，致不
    能安全駕駛。
三、服用毒品、麻醉藥品或其他相類之物，致不能安全駕駛。
因而致人於死者，處3年以上10年以下有期徒刑，得併科2百萬元
以下罰金；致重傷者，處1年以上7年以下有期徒刑，得併科1百
萬元以下罰金。
曾犯本條或陸海空軍刑法第54條之罪，經有罪判決確定或經緩起
訴處分確定，於十年內再犯第1項之罪因而致人於死者，處無期
徒刑或5年以上有期徒刑，得併科3百萬元以下罰金；致重傷者，
處3年以上10年以下有期徒刑，得併科2百萬元以下罰金。